臺灣臺北地方法院民事判決　　　　　　　100年度建字第205號
原　　　告　太一營造有限公司
法定代理人　陳慶詳
訴訟代理人　劉岱音律師
被　　　告　空軍作戰指揮部
法定代理人　劉介岑
訴訟代理人　徐克銘律師
複　代理人　鄭凱威律師
上列當事人間返還保證金事件，本院於民國100年9月8日言詞辯
論終結，判決如下：
    主  文
原告之訴駁回。
訴訟費用由被告負擔。
    事實及理由
一、原告起訴主張：
  (一)原告於95年2月7日與被告簽署「空軍作戰司令部工程採購承
    攬契約」（下稱系爭工程契約），由原告承攬被告之「空軍
    戰術管制聯隊石門營區整建工程」（下稱系爭工程），原告
    已依約完成系爭工程，並於96年10月26日正式驗收完畢，兩
    造於系爭工程契約第5條第1項第2款雖約定：「…(2)估驗以
    已施工完成者為限，如另有規定其半成品或進入契約範圍內
    施工場所之材料得以估驗計價者，詳契約補充規定。每期估
    驗款均應扣除5%作為保留之尾款（有預付款之扣回時一併扣
    除），並於工程完成，甲方驗收合格，且結清、處理一切與
    甲方之間糾紛，暨乙方繳納保固保證金（為契約金額5%），
    並提出請款發票後，五日內一次無息結付尾款」等語，然因
    系爭工程保留尾款749萬4500元與原告應提出之保固保證金
    之金額相同，故直接將上揭工程保留尾款轉為保固保證金。
    再查，依系爭工程契約第16條第1項之約定，系爭工程之保
    固期限為3年，是系爭工程已於99年10月26日保固期滿，是
    被告自應依系爭工程契約第16條第1項：「(一)保證金之發還
    情形如下：…3.保固保證金於保固期滿且無待解決事項後三
    十日發還」之約定，於保固期滿30日後將保固保證金749萬
    4500元返還予原告。詎原告於99年6月27日以太一（99）業
    字第057號函請求被告返還上揭保固保證金，竟遭被告以其
    與原告間尚有物價調整款經金額異議且已進入訴訟階段為由
    拒絕，爰依系爭工程契約第14條第1項之約定，提起本訴，
    請求被告返還保固保證金749萬4500元及法定遲延利息。倘
    認上揭749萬4500元仍屬工程保留尾款，惟原告既已完成系
    爭工程之全部工作項目，該工程並經被告驗收合格，且保固
    期已屆滿，原告並無未履行合約之爭議，被告亦無任何債權
    可對原告主張，原告自無再行提出保固保證金之必要，被告
    應依系爭工程契約第5條第1項第2款之約定，將該工程保留
    尾款返還予原告。被告雖辯稱兩造間尚有給付工程款訴訟未
    終結，原告依系爭工程契約第5條第1項第2款之約定，並不
    得請求返還工程保留尾款云云，惟系爭工程契約第5條第1項
    第2款所稱「於結清、處理一切與甲方間糾紛」應限縮解釋
    為甲方（即被告）對乙方（即原告）主張權利而應扣款之糾
    紛，以保護原告之權利，避免給付尾款後卻因與原告間之糾
    紛無從自保留款扣款，而非得擴張解釋包含原告對被告主張
    權利時，被告亦得扣留應付款項，否則豈非以此方法限制原
    告主張權利，是被告所為抗辯，顯不可採。
(二)為此聲明：被告應給付原告749萬4500元，及自100年6月22日
  起至清償日止，按週年利率5%計算之利息。
二、被告則抗辯略以：
  (一)依被告99年10月4日空作戰後字第0990007952號函說明第二
    點表示：「本案前於97年4月22日因物調款爭議現辦理訴訟
    中，致使結算總價無法確定，原訂保固金為5%契約款計749
    萬4500元整，亦尚未轉為保固金。」等語可知，系爭工程之
    工程保留尾款尚未轉為保固保證金，是本件原告所請求之74
    9萬4500元款項應為工程保留尾款，合先敘明。又觀諸兩造
    於系爭工程契約第5條第1項第2款約定：「估驗以已施工完
    成者為限，如另有規定其半成品或進入契約範圍內施工場所
    之材料得以估驗計價者，詳契約補充規定。每期估驗款應扣
    除5%作為保留之尾款(有預付款之扣回時一併扣除)，並於工
    程完成，甲方驗收合格，且結清、處理一切與甲方間之糾紛
    ，暨已方繳納保固保證金(為契約金額百分之五)，並提出請
    款發票後，五日內一次無期結付尾款。」等語可知，系爭工
    程保留尾款於系爭工程完成並經被告驗收合格，且結清、處
    理一切雙方間之糾紛後，給付之條件始為成就，又前開契約
    條款既僅約定：「結清、處理一切與甲方間之糾紛」等語，
    而未就該糾紛之內容、種類係由何造所提起等另為限定，應
    足見雙方當事人間就「糾紛」一詞之真意係指由系爭工程所
    衍生原告與被告機關間之一切紛爭而言，是以，原告主張該
    契約條款所稱之「糾紛」應限縮解釋為被告對原告主張權力
    而應扣款之糾紛云云，顯係不當限縮且曲解前開契約條款之
    原意，洵不足採，職是，本件被告與原告間就系爭工程因調
    整工程款所生之爭議既尚繫屬於最高法院而仍未確定，自屬
    尚未結清、處理一切雙方間之糾紛，本件工程保留尾款之給
    付條件仍未成就，原告所為請求，自屬無據。
  (二)為此聲明：原告之訴駁回。
三、原告於95年2月7日與被告簽署系爭工程契約，由原告承攬被
    告之系爭工程，原告已依約完成系爭工程，並於96年10月26
    日正式驗收完畢，系爭工程之保固期為3年，該工程已於99
    年10月26日保固期滿，兩造間尚有工程保留尾款749萬4500
    元；關於兩造間請求工程款事件，業經臺灣高等法院以98年
    度建上字第19號判決被告應給付原告10 41萬9011元，及自
    97年5月24日起至清償日止，按週年利率5%計算利息，並駁
    回原告其餘請求，該給付工程款事件目前由被告上訴最高法
    院審理中；原告曾於99年6月27日以太一（99）業字第057號
    函請求被告返還系爭工程保固保證金，又於99年11月18日以
    太一（99）業字第060號函請求被告返還工程保留尾款等情
    ，有系爭工程契約（見100年度司促字第13045號卷第4至16
    頁）、國防部軍備局工程營產中心保固年限規定表（見100
    年度司促字第13045號卷第17頁）、空軍司令部驗收紀錄（
    見100年度司促字第13045號卷第18頁）、原告99年6月27日
    太一（99）業字第057號函（見100年度司促字第13045號卷
    第19頁）及99年11月18日以太一（99）業字第060號函（見
    100年度司促字第13045號卷第20頁）等資料附卷足憑，復為
    兩造所不爭執（見本院卷第66、76頁），堪信為真實。
四、原告起訴主張系爭工程已於99年10月26日保固期滿，被告依
    系爭工程契約第14條第1項之約定，應於保固期滿30日後將
    保固保證金749萬4500元返還予原告，倘認上揭749萬4500元
    仍屬工程保留尾款，則原告依系爭工程契約第5條第1項第2
    款之約定，亦應將工程保留尾款返還予原告等情，為被告所
    否認，並以上情置辯。經查：
  (一)原告就系爭工程尚有工程保留尾款749萬4500元未領取等情
    ，為兩造所不爭執，已如前述，原告雖主張上揭工程保留尾
    款749萬4500元因與原告應提出之保固保證金之金額相同，
    故直接轉為保固保證金云云，為遭被告所否認，且查，兩造
    於系爭工程契約第5條第1項第2款係約定：「…(2)估驗以已
    施工完成者為限，如另有規定其半成品或進入契約範圍內施
    工場所之材料得以估驗計價者，詳契約補充規定。每期估驗
    款均應扣除5%作為保留之尾款（有預付款之扣回時一併扣除
    ），並於工程完成，甲方驗收合格，且結清、處理一切與甲
    方之間糾紛，暨乙方繳納保固保證金（為契約金額5%），並
    提出請款發票後，五日內一次無息結付尾款」等語明確（見
    100年度司促字第13045號卷第6頁），依上揭約定，原告於
    系爭工程驗收合格後，待結清、處理一切與被告之間糾紛，
    應繳納保契約金額5%之保固保證金，並提出請款發票後，始
    能請求被告返還工程保留尾款，尚難認定系爭工程之工程保
    留尾款得直接轉成保固保證金，從而被告所執有749萬4500
    元款項之性質應係屬工程保留尾款，而非原告所主張保固保
    證金。
  (二)按「解釋契約，固須探求當事人立約時之真意，不能拘泥於
    契約之文字，但契約文字業已表示當事人真意，無須別事探
    求者，即不得反捨契約文字而更為曲解」，有最高法院17年
    年上字第1118號判例可資參照。經查，本件兩造於系爭工程
    契約第5條第1項第2款明確約定：「…(2)估驗以已施工完成
    者為限，如另有規定其半成品或進入契約範圍內施工場所之
    材料得以估驗計價者，詳契約補充規定。每期估驗款均應扣
    除5%作為保留之尾款（有預付款之扣回時一併扣除），並於
    工程完成，甲方驗收合格，且結清、處理一切與甲方之間糾
    紛，暨乙方繳納保固保證金（為契約金額5%），並提出請款
    發票後，五日內一次無息結付尾款」等語，有兩造不爭執之
    系爭工程契約在卷可稽（見100年度司促字第13045號卷第6
    頁），兩造既於上揭條款中載明工程保留尾款應於「結清、
    處理一切與原告之間糾紛」後，給付之條件始為成就，而未
    就該糾紛之內容、種類係由何造所提起等另為限定，足見兩
    造間就「糾紛」一詞之真意係指由系爭工程所衍生原告與被
    告間之一切紛爭而言，從而，原告主張上揭契約條款所稱之
    「糾紛」應限縮解釋為被告對原告主張權力而應扣款之糾紛
    云云，顯係不當限縮且曲解前開契約條款之原意，洵不足採
    。再查，關於系爭工程所衍生之兩造間請求工程款事件，經
    臺灣高等法院以98年度建上字第19號判決後，現由被告上訴
    最高法院審理中，尚未終結，此為兩造所不爭執，已如前述
    ，是認本件給付工程保留尾款之條件尚未成就，從而，原告
    爰依系爭工程契約第5條第1項第2款之約定，請求被告給付
    工程保留尾款及法定遲延利息，即難採認。
五、綜上所述，原告請求被告給付749萬4500元，及自100年6 月
    22日起至清償日止，按週年利率5%計算之利息，為無理由，
    應予駁回。
六、至兩造其餘之攻擊防禦方法及證據資料，經本院斟酌後，認
    為均不足以影響本判決之結果，自無一一詳予論述之必要，
    附此敘明。
七、據上論結，本件原告之訴為無理由，依民事訴訟法第78條，
    判決如主文。
中    華    民    國   100    年    10    月    7     日
                  工程法庭    法  官  李家慧
以上正本係照原本作成。
如對本判決上訴，須於判決送達後20日內向本院提出上訴狀。如
委任律師提起上訴者，應一併繳納上訴審裁判費。
中    華    民    國   100    年    10    月    7     日
                                書記官  康翠真